【裁判字號】    98,保險,6
【裁判日期】    980630
【裁判案由】    損害賠償
【裁判全文】
臺灣臺北地方法院民事判決               98年度保險字第6號
原      告  財團法人汽車交通事故特別補償基金
法定代理人  甲○○
訴訟代理人  乙○○
被      告  丁○○
上列當事人間損害賠償事件，本院於民國98年6 月22日言詞辯論
終結，判決如下：
    主  文
被告應給付原告新臺幣壹佰肆拾玖萬玖仟玖佰玖拾捌元，及自民
國九十七年九月二十一日起至清償日止，按年息百分之五計算之
利息。
訴訟費用由被告負擔。
    事  實
壹、程序方面
    本件原告之法定代理人原為張秀蓮，嗣於訴訟繫屬中變更為
    甲○○，業據提出法人登記證書影本1 件為證，並由其具狀
    聲明承受訴訟，於法尚無不合，應予准許。
貳、實體方面
一、原告起訴主張：
（一）被告於民國96年5 月30日上午9 時許騎乘車牌號碼為ADH-
      053 號之重型機車（下稱系爭機車）沿台北市○○○路由
      東往西方向行駛，行經台北市○○○路○ 段325 號前，本
      應注意車前狀況，謹慎駕駛，而依當時客觀行車環境及自
      身駕駛狀態，並無任何不能注意之情事，竟未注意車前狀
      況，適有訴外人丙○沿上開道路由南向北穿越馬路，因未
      及閃避而遭撞擊，致受有外傷性蜘蛛膜下腔出血之重傷害
      ，依民法第191 條之2 之規定，被告對丙○所受之損害自
      應負賠償責任。又因系爭機車並未投保強制汽車責任保險
      ，致丙○未能獲得上開保險之基本保障，是丙○乃依強制
      汽車責任保險法第40條第1 項第2 款之規定，向原告請求
      補償。又依丙○之診斷證明書及台灣士林地方法院96年度
      禁字第96號（應為96年度禁字第142 號之誤）裁定宣告丙
      ○為禁治產人之裁定，丙○已符合強制汽車責任保險殘廢
      給付標準表第5 項第1 級之障害項目，故丙○可請求原告
      補償新台幣（下同）150 萬元之殘廢給付，加計醫療費用
      48,142元，並扣除被告已先行給付之賠償金2 萬元，原告
      共給付1,528,142 元予丙○。
（二）另因原告所為之補償乃法定最低保險金額，故原告於補償
      後，無須證明丙○所受之損害，即得依強制汽車責任保險
      法第42條第2 項規定代位丙○向被告請求賠償原告已付之
      補償金額，且因被告先前已償還28,144元，是原告尚可請
      求被告給付之金額為1,499,998 元。退步言之，縱原告須
      證明丙○所受之損害始得於補償之範圍內代位丙○請求被
      告賠償，惟因丙○於系爭車禍事故發生後業已變成植物人
      ，而其於事故發生當時為76歲，依據內政部統計處所編之
      94年台閩地區簡易生命表觀之，丙○之平均餘命尚有13.3
      7 年（約160.44個月），以每日看護費用1,000 元計算，
      丙○因系爭車禍事故光看護費用即須增加之生活費已達4,
      813,200 元。再者，丙○因系爭車禍事故發生後已成為植
      物人，不僅生活無法自理，且亦無法與家人共享天倫之樂
      ，精神上受有極大之痛苦，其自得依民法第195 條第1 項
      前段之規定，請求被告賠償精神慰撫金80萬元。準此，丙
      ○所受之損害額已大於原告請求之範圍，原告自得於補償
      之範圍內代位丙○向被告請求賠償等語。
（三）並聲明：被告應給付原告1,499,998 元，及自支付命令送
      達之翌日（即97年9 月21日）起至清償日止按年息5%計算
      之利息。
二、被告則以下列情詞置辯：
（一）被告於96年5 月30日上午9 時許，騎乘系爭機車沿台北市
      ○○○路由東往西方向行駛，行經台北市○○○路○ 段32
      5 號時，係行駛於機車應行駛之慢車道上，既未超速，亦
      未違反任何交通號誌規則。而該路段復未設置斑馬線與供
      行人穿越之紅綠燈，自難預先知悉會有行人穿越情事，注
      意程度上本無需特別提升，僅須於速限上注意前方情況，
      且遵守交通法規，即謂已盡注意義務。況且，丙○於台北
      市○○○路○ 段325 號路段上，由南向北經分隔島穿越馬
      路，顯然違反道路交通安全規則第134 條第3 款及道路交
      通處罰條例第78條規定。又丙○復未注意左右來車狀況而
      貿然穿越，令遵守道路交通安全規則行駛於慢車道之被告
      措手不及而與丙○發生撞擊，實難謂被告有何未盡注意義
      務之情事，是原告代位丙○請求被告負賠償責任，顯無依
      據。退步言之，縱被告應負損害賠償責任，惟丙○已屆76
      歲高齡，本無工作能力可言，是原告應先就丙○所生之損
      害負舉證責任。況丙○就系爭車禍事故之發生，顯然與有
      過失，依民法第217 條規定，應免除或減輕被告之賠償額
      。再者，被告與被告之配偶已雙雙失業，經濟困頓，爰請
      求分期給付等語置辯。
（二）答辯聲明：原告之訴駁回。
三、兩造不爭執事項：
（一）被告未曾考領機車駕駛執照，仍於96年5 月30日上午9 時
      許，騎乘系爭機車沿台北市○○○路由東往西方向行駛，
      行經台北市○○○路○ 段325 號前，適有丙○沿上開道路
      由南向北穿越馬路，因未及閃避而遭撞擊，致受有外傷性
      蜘蛛膜下腔出血之傷害。
（二）丙○違反道路交通安全規則第134 條第3 款及道路交通處
      罰條例第78條規定，於台北市○○○路○ 段325 號路段上
      ，由南向北經分隔島穿越馬路，且於穿越時未注意左右來
      車狀況。
（三）被告先前曾給付丙○2 萬元，原告則支付丙○1,528,142
      元，被告並已償還原告28,144元。
四、得心證之理由
    原告主張被告騎乘系爭機車未注意車前狀況撞及訴外人丙○
    ，致丙○受有外傷性蜘蛛膜下腔出血之重傷害，丙○家屬乃
    依強制汽車責任保險法第40條第1 項第2 款之規定，向原告
    請求補償，原告審酌丙○已符合強制汽車責任保險殘廢給付
    標準表第5 項第1 級之障害項目，共給付1,528,142 元予丙
    ○，是以原告得依強制汽車責任保險法第42條第2 項規定代
    位訴外人丙○向被告請求賠償原告已付之補償金額，且因被
    告先前已償還28,144元，是原告尚可請求被告給付之金額為
    1, 499,998元等情，然為被告所否認，並以上開情詞置辯。
    則本件首應審究者厥為：（一）被告對訴外人丙○是否應負
    過失侵權行為損害賠償責任？（二）訴外人丙○對車禍之發
    生是否與有過失？若有，其就系爭車禍事故之過失比例為何
    ？（三）原告如得請求被告給付損害賠償，所得請求之金額
    若干？茲分項析述如后：
（一）被告對訴外人丙○是否應負過失侵權行為損害賠償責任？
      按汽機車行駛時，駕駛人應注意車前狀況，隨時採取必要
      之安全措施，道路交通安全規則第94條第3 項定有明文。
      經查，被告雖抗辯稱其已盡注意義務，並無過失云云（見
      本院卷第16頁）。然查，被告騎乘系爭機車，應注意車前
      狀況，隨時採取必要之安全措施，雖訴外人丙○跨越設有
      分隔島之馬路後行走於被告前方，已侵害被告行車之路權
      （與有過失責任詳後述），然依車禍當時客觀情狀，被告
      亦無其他不能注意之情事，被告既可注意訴外人丙○橫跨
      車道之動態，竟於行經肇事地點時，疏未注意車前有訴外
      人丙○，而撞及訴外人丙○致重傷之結果，所為確屬過失
      之不法侵權行為無疑，且其行為與訴外人丙○致重傷之結
      果間之因果關係，亦堪予認定。從而，原告主張訴外人丙
      ○係因被告過失之不法侵害行為致成重傷乙情，自堪予憑
      採。
（二）訴外人丙○對車禍之發生是否與有過失？若有，其就系爭
      車禍事故之過失比例為何？
      按因故意或過失，不法侵害他人之權利者，負損害賠償責
      任，民法第184 條第1 項前段定有明文。查訴外人丙○因
      被告過失之不法侵害行為成傷乙節，已如前述，則原告主
      張被告應依前揭規定對上開訴外人丙○負侵權行為之損害
      賠償責任等語，於法即無不合。惟損害之發生或擴大，被
      害人與有過失者，法院得減輕賠償金額，或免除之，民法
      第217 條第1 項定有明文。查訴外人丙○違反道路交通安
      全規則第134 條第3 款及道路交通處罰條例第78條規定，
      於台北市○○○路○ 段325 號路段上，由南向北經分隔島
      穿越馬路，且於穿越時未注意左右來車狀況，致遭被告撞
      及，是以訴外人丙○亦與有過失，應堪認定。本院審酌前
      開車禍發生之過失情節及原因力大小，認訴外人丙○過失
      情節與被告之過失情節，均應各負50％之過失責任，並應
      依上開過失責任比例認定被告所應負損害賠償之金額。
（三）原告如得請求被告給付損害賠償，所得請求之金額若干？
   1、按強制汽車責任保險法第7 條規定：「因汽車交通事故致
      受害人傷害或死亡者，不論加害人有無過失，請求權人得
      依本法規定向保險人請求保險給付或向財團法人汽車交通
      事故特別補償基金請求補償」、第40條第1項規定：「汽
      車交通事故發生時，請求權人因下列情事之一，未能依本
      法規定向保險人請求給付保險給付者，得於本法規定之保
      險金額範圍內，向特別補償基金請求補償：... 二、事故
      汽車為未保險汽車」、第42條第1項、第2項則規定：「特
      別補償基金依第40條規定所為之補償，視為損害賠償義務
      人損害賠償金額之一部分，損害賠償義務人受賠償請求時
      ，得扣除之。特別補償基金於給付補償金額後，得代位行
      使請求權人對於損害賠償義務人之請求權；但其所得請求
      之數額，以補償金額為限」。經查：原告於本件汽車事故
      發生後，因被告所騎乘之系爭機車為未保險車輛，已依上
      開規定給付請求權人即訴外人丙○之家屬保險金額1,528,
      142 元，已如前述。則原告主張得依強制汽車責任保險法
      第42條第2 項規定，代位行使請求權人對被告之侵權行為
      損害賠償請求權，自屬有據。
   2、查訴外人丙○於車禍事故前可自行行走，於發生車禍事故
      後，致成外傷性蜘蛛膜下腔出血，現遺存大小便失禁等症
      狀，需靠鼻胃管餵食、日常生活需他人扶助，訴外人丙○
      車禍當時年近76歲（於20年10月6 日出生），依據內政部
      統計處所編織96年台北市簡易生命表（見本院卷第30頁）
      ，其平均餘命尚有13.37 年（約160.44個月），以每日看
      護費用1,000 元計算，每月約30,000元，則訴外人丙○增
      加生活上之需要所需費用約4,813,200 元（計算式：30,0
      00元×160.44月＝4,813,200 元）。按不法侵害他人之身
      體、健康、名譽、自由、信用、隱私、貞操或不法侵害其
      他人格法益而情節重大者，被害人雖非財產上之損害，亦
      得請求賠償相當之金額。民法第195 條第1 項前段訂有明
      文。又民法第195 所謂相當之金額，應斟酌加害人與被害
      人雙方之身分、資力與加害程度，及其他各種情形核定之
      ；慰撫金金是否相當，應以加害行為之加害程度及被害人
      所受痛苦，斟酌加害人及被害人之身分、經濟地位等各種
      情形定之。最高法院47年臺上字第1221號、51年臺上字第
      223 號判例可資參照。本院審酌被告與原告均無財產，有
      稅務電子閘門財產所得調件明細表在卷可憑，而訴外人丙
      ○因系爭車禍後大小便失禁，生活無法自理，無法正常行
      走活動，喪失自理生活可能性，失卻享受與家庭天倫之樂
      ，同時無法再親近社會，堪認受有極大之痛苦，本院審酌
      原告及被告之身分、地位、經濟狀況等一切情狀，認訴外
      人丙○所受之非財產上損害以800,000 元為適當。
   3、據上，訴外人丙○增加生活上之需要所需費用約4,813,20
      0元，加計其所受之非財產上損害以800,000元，合計為5,
      613,200元，併依前開過失比例計算後，訴外人丙○得請
      求被告賠償之金額計2,806,600元，顯已超逾原告所給付
      補償金1,528,142 元。因被告先前已償還28,144 元，是
      原告尚可請求被告給付之金額為1,499,998元，從而，原
      告以所補償之金額代位向被告請求給付，於法自無不合。
五、綜上所述，原告依強制汽車責任保險法第42條第2 項之規定
    ，請求被告給付1,499,998 元，及自支付命令送達之翌日（
    即97年9 月21日）起至清償日止按年息5%計算之利息，為有
    理由，應予准許。
六、因本案事證已臻明確，兩造其餘主張陳述及所提之證據，經
    本院斟酌後，認與判決結果不生影響，爰不一一論列，附此
    敘明。
七、據上論結，本件原告之訴為有理由，依民事訴訟法第78條，
    判決如主文。
中    華    民    國    98    年    6     月    30    日
                  民事第五庭    法  官  陳靜茹
以上正本係照原本作成
如對本判決上訴，須於判決送達後20日內向本院提出上訴狀
中    華    民    國    98    年    6     月    30    日
                                書記官  鄭雅雲


司法院資訊處製作；財團法人民間司法改革基金會備份。
